臺灣士林地方法院民事判決　　　　　　　95年度訴字第1202號
原　　　告　丙○○
　　　　　　甲○○
共同訴訟代理人　顏火炎律師
被　　　告　乙○○
訴訟代理人　丁○○　　住臺北市.
事人間請求拆屋還地事件，本院於民國96年6 月4 日言詞辯論終
結，判決如下：
    主  文
被告乙○○應將其所有門牌號碼臺北市北投區○○○路94巷105
號1 樓建物之遮雨蓬、圍牆占有原告丙○○所有坐落臺北市○○
區○○段一小段168-5 地號土地如附圖編號C 所示面積15.10 平
方公尺部分暨占有原告甲○○所有坐落臺北市○○區○○段一小
段168-4 地號土地如附圖編號D 部分所示面積13.83 平方公尺部
分、如附圖編號E 部分面積0.23平方公尺部分拆除，並將占有之
土地分別交還原告丙○○、甲○○。
訴訟費用新臺幣貳萬零肆佰伍拾捌元，由被告乙○○負擔。
本判決第一項於原告丙○○、甲○○分別以新臺幣壹拾伍萬柒仟
肆佰肆拾元、壹拾肆萬陸仟伍佰玖拾玖元為被告乙○○供擔保
後，得假執行；但被告乙○○如以新臺幣肆拾柒萬貳仟佰貳拾
捌元、肆拾萬玖仟柒佰玖拾柒元分別為原告丙○○、甲○○預
供擔保後，得免為假執行。
    事實及理由
一、原告起訴主張：原告丙○○、甲○○分別為臺北市○○區○○段一小段168-5 地號土地（下稱「168-5 地號土地」）及
    同小段168-4 地號土地（下稱「168-4 地號土地」，與168-
    5 地號土地合稱「系爭土地」）所有權人，被告所有門牌號
    碼臺北市北投區○○○路94巷105 號1 樓建物（下稱「系爭
    建物」）無權占有168-5 地號土地如附圖所示C 部分、168-
    4 地號土地如附圖所示D 、E 部分，顯已侵害原告所有權，
    爰依民法第767 條之規定請求被告拆除地上物並將土地返還
    予伊等語。並聲明：(一)被告應將其所有系爭建物占有原告丙○○所有168-5 地號土地如附圖編號C 所示面積15.10 平方
    公尺部分，暨占有原告甲○○所有168-4 地號土地如附圖編
    號D 所示面積13.83 平方公尺、如附圖編號E 所示面積0.23
    平方公尺部分拆除，並將占有之土地分別交還原告丙○○、
    甲○○。(二)願供擔保請准宣告假執行。
三、被告則以：伊所有系爭建物係於民國68年向別人購買，購買
    時已有現在之圍牆、遮雨蓬；伊於85年間曾整修遮雨蓬，如
    測量結果確有占用原告土地，伊願自行處理；惟縱有占用，
    亦得主張地上權時效取得等語，資為抗辯。並聲明：原告之
    訴駁回。
四、兩造不爭執之事實：
  (一)168-5 地號土地為原告丙○○所有；168-4 地號土地為原告
    甲○○所有，系爭建物為被告所有，此有土地暨建物登記謄
    本在卷可憑（本院卷第7、8、10頁）。
  (二)依臺北市士林地政事務所96年1 月23日北市士地二字第0963
    0114700 號函覆本院檢附之土地複丈成果圖所示鑑測結果：
    系爭建物占有原告丙○○所有168-5 地號土地如附圖編號C
    所示面積15.10 平方公尺，占有原告甲○○所有168-4 地號
    土地如附圖編號D 部分所示面積13.83 平方公尺、如附圖E
    所示面積0.23平方公尺，此有勘驗測量筆錄（本院卷第24至
    25頁）及土地複丈成果圖（本院卷第29頁）附卷可按。
五、得心證之理由：
    原告主張被告所有系爭建物占用系爭土地如附圖所示C 、D
    、E 部分，係屬無權占有，惟為被告所否認，並以前揭情詞
    置辯。是本件爭點應為：被告所有系爭建物占用原告之土地
    是否有合法之權源？茲詳述如下：
  (一)按所有人對於無權占有或侵奪其所有物者，得請求返還之。
    對於妨害其所有權者，得請求除去之。有妨害其所有權之虞
    者，得請求防止之，民法第767 條定有明文。本件原告主張
    被告所有系爭建物部分確係分別占用原告丙○○所有168-5
    地號土地及原告甲○○所有168-4 地號土地之情形，已如前
    述，並為被告所不爭執，自堪認原告之主張為真實。
  (二)按因時效完成而取得地上權或地上權登記請求權者，必須以
    行使地上權之意思而占有他人之土地為其成立要件之一。縱
    因地上權取得時效完成而得主張時效利益，依民法第772 條
    準用第769 條及第770 條之規定，亦僅得請求登記為地上權
    人而已，並非即取得地上權，在其未依法登記為地上權人之
    前，自不能本於地上權之法律關係向土地所有人有所主張而
    認其非無權占有。且按占有人因時效取得地上權登記請求權
    ，向該管地政機關請求為地上權登記，經地政機關受理，受
    訴法院應就占有人是否具備時效取得地上權之要件為實體上
    裁判者，須以占有人於土地所有權人請求拆屋還地前，以具
    備時效取得地上權之要件為由，向地政機關請求登記為地上
    權人為前提（最高法院89年度臺上字第1370號判決參照）。
    被告雖以其已因時效取得地上權，惟就其是否基於行使地上
    權之意思占有系爭土地等情，並未舉證以實其說；縱認被告
    自始即以行使地上權之意思占有系爭土地，其亦僅得請求登
    記為地上權人而已，並非即取得地上權。故被告既未依法登
    記為地上權人，揆諸前揭說明，自不能本於地上權之法律關
    係，主張其非無權占有，是被告此部分之抗辯，自屬無據。
  (三)至於被告以其非無權占有抗辯時，應就其取得占有係有正當
    權源之事實證明之；惟被告迄未能提出其他佐證，足以證明
    其有占用系爭土地之其他法律上權源，故原告主張被告以系
    爭建物占用系爭土地如附圖所示C 、D 、E 所示部分，係屬
    無權占有一節，堪認為真正。
六、綜上所述，原告2 人自均得依民法第767 條規定，請求被告
    將如附圖所示C 、D 、E 部分占用面積之建物拆除，並將占
    有之土地交還各該原告。
七、按法院為終局判決時，應依職權為訴訟費用之裁判，民事訴
    訟法第87條第1 項定有明文。查本件原告之訴為有理由，訴
    訟費用應由被告負擔。而原告提起本訴所繳納之裁判費為新
    臺幣（下同）9,920 元，另繳納地政機關測量費1 萬538 元
    ，分別有繳款收據在卷可憑。是本件之訴訟費用共2 萬458
    元，應由被告負擔。另第三人戊○之部分，因與原告已為訴
    訟上和解，則其訴訟費用應各自負擔，附此敘明。
八、原告陳明願供擔保請准宣告假執行，經核均無不合，爰就被
    告部分併依職權，分別酌定如主文所示之擔保金額，為假執
    行及免假執行之宣告。
九、本件判決之基礎已臻明確，兩造其餘攻擊防禦方法及主張舉
    證，於判決結果不生影響，無一一審究之必要，附此敘明。
十、據上論結，本件原告之訴為有理由，依民事訴訟法第78條、
    第87條第1 項、第390條第2 項、第392 條，判決如主文。
中　　華　　民　　國　　96　　年　　6 　　月　　29　　日
                  民事第一庭  法  官  洪舜帆
以上正本證明與原本無異。
如對本判決上訴，應於判決送達後20日內向本院提出上訴狀。
中　　華　　民　　國　　97　　年　　5 　　月　　 8　　日
                              書記官  李明章
